臺灣高等法院刑事判決
111年度上訴字第409號
上  訴  人  臺灣桃園地方檢察署檢察官
被      告  吳俊和


上列上訴人因被告違反洗錢防制法等案件，不服臺灣桃園地方法
院110年度金訴字第60號，中華民國110年10月13日第一審判決（
起訴案號：臺灣桃園地方檢察署108年度偵字第16194號），提起
上訴，本院判決如下：
    主  文
上訴駁回。
    理  由
一、公訴意旨略以：被告吳俊和依其社會經驗，可預見將自己名
    下車輛出借與不熟識之他人使用，該他人極可能以該車輛作
    為詐欺取財犯罪載送提款車手之交通工具，而幫助他人遂行
    詐欺取財及洗錢犯行，竟仍基於縱該人將該車輛作為詐欺取
    財、洗錢犯罪載送提款車手之交通工具，亦不違反其本意之
    幫助詐欺、洗錢不確定故意，在民國108 年4 月2 日前之某
    時，在其位於桃園市○○區○○路0 段000 號之居處（下稱本案
    居處) ，將其名下車牌號碼000-0000號白色賓士轎車（出廠
    年月：98年3 月，下稱本案車輛) ，出借與真實姓名年籍不
    詳、綽號「海龍」之成年男子。嗣「海龍」再將本案車輛以
    不詳方式供作某詐欺集團車手取款使用，而該詐欺集團之某
    不詳成員，即共同意圖為自己不法所有，基於詐欺取財之犯
    意聯絡，於同年月2 日下午2 時18分許，在不詳地點，去電
    告訴人陳秀容，佯稱其名下金融帳戶遭存放贓款，須配合提
    款供證云云，致告訴人陷於錯誤，於同日下午3 時25分許，
    在桃園市○○區○○街與○○街街口旁球場（下稱本案球場），依
    指示交付其所有之金飾3 件（耳環、鑽戒、項鍊，共值新台
    幣(下同)5 萬2,292 元，下稱本案金飾) ，中國信託銀行帳
    戶（下稱本案中信帳戶）、中華郵政帳戶帳號0000000-0000
    000 號帳戶（下稱本案郵局帳戶）、國泰世華銀行帳號0000
    00-000000 號帳戶（下稱本案國泰帳戶）之提款卡各1 張（
    並均告知提款卡密碼) 與駕駛本案車輛趕赴上址之詐欺集團
    不詳成員，該不詳成員旋再駕駛本案車輛至桃園市○○區○○○
    路0 段000 號「7-11」超商（下稱本案超商），以提款機提
    領告訴人本案郵局帳戶內存款2,000 元得手。嗣告訴人上開
    交付提款卡之本案郵局帳戶、國泰帳戶，後續於當日、翌日
    （3 日) 又遭提領30萬6,030 元，告訴人始驚覺受騙，報案
    查悉上情。因認被告係犯刑法第30條第1項前段、同法第339
     條第1 項、洗錢防制法第14條第1 項之幫助詐欺、幫助一
    般洗錢罪嫌。
二、按犯罪事實應依證據認定之，無證據不得認定犯罪事實；不
    能證明被告犯罪者，應諭知無罪之判決，刑事訴訟法第154
    條第2項、第301條第1 項定有明文。又刑事訴訟上證明之資
    料，無論其為直接證據或間接證據，均須達於通常一般之人
    均不致有所懷疑，而得確信其為真實之程度，始得據為有罪
    之認定，若其關於被告是否犯罪之證明未能達此程度，而有
    合理之懷疑存在時，致使無從形成有罪之確信，依刑事訴訟
    「罪證有疑，利於被告」之證據法則，即不得遽為不利被告
    之認定；又自另一角度言之，基於無罪推定之原則（Presum
    ption of Innocence），被告犯罪之事實，應由檢察官提出
    證據，此即學理所謂之提出證據責任（Burden of Producin
    g Evidence），並指出證明方法加以說服，以踐履其說服責
    任（Burden of Persuasion，刑事訴訟法第161條第1項參照
    ），使法院之心證達於超越合理懷疑（Beyond A Reasonabl
    e Doubt ）之確信程度，始能謂舉證成功，否則即應由檢察
    官蒙受不利之訴訟結果而諭知被告無罪，此乃檢察官於刑事
    訴訟個案中所負之危險負擔，即實質舉證之「結果責任」所
    當然。另外，被告否認犯罪，並不負任何證明責任，此即被
    告之不自證己罪特權（Privilege Against Self-Incrimina
    tion），被告僅於訴訟進行過程中，因檢察官之舉證，致被
    告將受不利益之判斷時，其為主張犯罪構成要件事實不存在
    而提出某項有利於己之事實時，始需就其主張提出或聲請法
    院調查證據，然僅以證明該有利事實可能存在，而動搖法院
    因檢察官之舉證對被告所形成之不利心證為已足，並無說服
    使法院確信該有利事實存在之必要。
三、公訴意旨認為被告涉有幫助詐欺、幫助一般洗錢罪嫌，無非
    係以被告於警詢及偵查中之供述、告訴人於警詢中之證述、
    告訴人之郵局帳戶存簿封面及內頁影本各1 張、金華山銀樓
    委造保證單3 紙、本案車輛之詳細資料報表1 紙、案發當日
    路口監視器畫面翻拍照片5 張、7-11超商提款機提款監視器
    畫面翻拍照片4 張、本案車輛軌跡紀錄2 紙為其論據。
四、訊據被告固坦承出借本案車輛與綽號「海龍」之證人賴嘉陞
    ，惟堅詞否認有何幫助詐欺、幫助一般洗錢犯行，辯稱：伊
    不知道有本案詐欺案件發生，伊是被傳喚後才知道這件事情
    ，伊有把車子借給賴嘉陞，但不知道賴嘉陞有把車子借給別
    人，伊不知道會去做違法的事等語。
五、經查：
  ㈠被告於108 年4 月2 日前之某時，在本案居處將本案車輛出
    借與綽號「海龍」之證人賴嘉陞；而本案詐欺集團成員於10
    8 年4 月2 日下午2 時18分許，在不詳地點，去電告訴人佯
    稱其名下金融帳戶遭存放贓款，須配合提款供證云云，致告
    訴人陷於錯誤，於同日下午3 時25分許，在本案球場依指示
    交付其所有之本案金飾，及本案中信、郵局、國泰帳戶之提
    款卡各1 張與本案詐欺集團車手，本案詐欺集團車手至本案
    超商內提領本案郵局帳戶內之存款2,000 元得手一節，除被
    告就其出借本案車輛與賴嘉陞一事陳述綦詳外，並經告訴人
    於警詢中證述綦詳（見他卷第7-10頁），且有本案車輛詳細
    資料報表（見他卷第11頁）、本案車輛路口監視器查閱資料
    （見他卷第12-13 頁）、內政部警政署反詐騙案件紀錄表（
    見他卷第14頁）、本案郵局帳戶存摺封面及內頁影本（見他
    卷第17-18 頁）、本案金飾偽造保證單（見他卷第19-21 頁
    ）、路口監視器影像截圖照片（見他卷第23反面-24 頁）、
    本案超商內監視器影像截圖（見他卷第22頁反面-23頁），
    是此部分之事實，首堪認定。
  ㈡惟查，公訴意旨記載告訴人於108 年4 月2 日下午3 時25分
    ，方交付本案國泰、郵局帳戶之提款卡與本案詐欺集團車手
    等語明確，而於此之後，並未見本案郵局帳戶有遭提領前揭
    所示數額之款項，此有卷附本案郵局帳戶歹徒提款地點資料
    （見他卷第4-5 頁）、本案郵局帳戶存摺封面及內頁影本（
    見他卷第17-18 頁）在卷可參，亦未見本案詐欺車手持本案
    國泰帳戶提款卡提款之證明。再者，證人賴嘉陞於原審審理
    時證稱：伊就是「海龍」，伊那一群朋友裡面沒有其他叫「
    海龍」的，被告有將本案車輛借給伊一段時間，但不是長時
    間使用，可能是要回家或出遠門會用，伊不記得本案時間前
    後有沒有使用本案車輛，伊記得108 年4 月伊是在臺南而不
    是在桃園，但伊確定沒有開本案車輛作違法的事情；伊也不
    清楚為何被告會因為本案車輛去警局作筆錄，之前因為一群
    人感情很好，所有很多人會去借本案車輛來開，好像叫那個
    什麼豪的、什麼「葉伯文（音譯）」的都有開過，有時候被
    告在睡覺，「葉伯文（音譯）」會自己拿鑰匙去開車，被告
    人很熱心，有人有需要就會借車，但都沒有透過伊的關係使
    用本案車輛，伊也沒有轉借本案車輛與別人；伊不認識偵卷
    第28頁所示提款車手，伊也沒有開過本案車輛去領錢等語（
    見原審金訴卷第80-87 頁）。是依證人賴嘉陞之證詞，賴嘉
    陞並未將本案車輛用於非法，亦未將本案車輛再借予他人使
    用。是公訴意旨稱被告將本案車輛借予「海龍」使用，「海
    龍」再以不詳方法將本案車輛供作某詐欺集團車手取款使用
    一節，亦難認定。
  ㈢且按幫助詐欺、一般洗錢罪之成立，係以有幫助行為之存在
    ，而使正犯得以或易於實行詐欺行為為前提，並且至少對於
    詐欺既遂及幫助行為均有所認知，而不違背其本意者（即學
    理上所稱之「雙重故意」），方能以上開罪責相繩。經查，
    被告固坦承於本案時間將本案車輛借予他人使用，惟依卷內
    相關證據資料，或僅能證明告訴人受詐欺陷於錯誤之情況，
    抑或證明本案詐欺集團不詳車手駕駛本案車輛至本案超商提
    領2,000元之事，均尚難證明被告出借本案車輛與他人時，
    主觀上可得而知他人將利用本案車輛遂行詐欺、一般洗錢犯
    行，亦即就被告主觀上是否具備前揭所示「雙重故意」一節
    ，未能形成無合理懷疑之確信，自難就此為不利被告之認定
    。　　
六、駁回上訴之說明：
  ㈠原審經審理後，認依檢察官所提卷內證據資料，不能證明被
    告犯罪，而為被告無罪之諭知，認事用法，核無不合，應予
    維持。　
　㈡檢察官上訴意旨略以：
　1.衡情，車輛其所有權、使用權依一般社會通念具有某程度之
    專屬性，倘無特別信賴關係，一般不會輕易供他人使用；倘
    無不法意圖或一定信賴關係，實無以他人名義使用車輛之理
    。現今詐騙集團為避免遭警查獲，多以第三人提供之車輛作
    為犯罪工具，且不斷更換車輛以降低風險，佐以被告係智識
    成熟之成年人，亦當知悉社會上時有利用他人名下車輛規避
    警方查緝而從事詐欺犯罪或其他犯罪之情事。
  2.稽此，被告先於偵查中辯稱其出借車輛予真實姓名年籍均不
    詳、綽號「海龍」之友人；惟於審理時翻異前詞突稱綽號「
    海龍」之友人即為本案證人賴嘉陞，即為有疑；被告輕率疏
    忽將其車輛任意逕交予該他人使用後，即不再聞問或為後續
    查找，對於其名下車輛輾轉流通自毫無信賴關係之第三人加
    以容任，更未要求對方釋明借用之目的，益徵被告對於他人
    使用其名下之車輛，並作為詐欺犯罪之工具乙節，既能預見
    其發生且其發生不違背其本意，則其確有幫助不詳人等利用
    其名下車輛以遂行詐欺之不確定故意云云。　
　㈢惟按被告基於不自證己罪原則，既無供述義務，亦不負自證
    清白之責任，經查，證人賴嘉陞於原審審理時已證稱其係綽
    號「海龍」之人等節(見原審金訴卷第81頁)，是檢察官上訴
    意旨以該「海龍」之人並非證人賴嘉陞，並以此認被告所述
    前後不一，與本案卷證資料不符，自難憑採。且被告固坦承
    於本案時間將本案車輛借予他人使用，惟依卷內相關證據資
    料，或僅能證明告訴人受詐欺陷於錯誤之情況，抑或證明本
    案詐欺集團不詳車手駕駛本案車輛至本案超商提領2,000元
    之事，均尚難證明被告出借本案車輛與他人時，主觀上可得
    而知他人將利用本案車輛遂行詐欺、一般洗錢等犯行，亦即
    ，就被告主觀上是否具備前揭所示「雙重故意」一節，客觀
    上未能形成無合理懷疑之確信，自難資為對被告不利之認定
    。
七、綜上所述，被告上揭所辯，要非全然無稽，公訴意旨所提各
    項證據，不足為被告涉犯上開罪嫌之積極證明，此外，復無
    其他積極證據足以證明被告有公訴意旨所指犯行，是以，檢
    察官所舉前開事證，經綜合評價調查證據之結果，顯然未達
    於通常一般之人均不致有所懷疑，而得確信被告確有公訴意
    旨所指犯行之程度，本院尚無從形成有罪確信之心證，容有
    合理之懷疑存在，檢察官上訴意旨徒以前情即推認被告涉犯
    上開罪嫌，本院核閱檢察官上訴理由，並未提出新事證，以
    證明被告確有上開犯行，從而，檢察官提起上訴，仍執原審
    判決已審酌之證據再為爭執，並對於原審取捨證據及判斷其
    證明力之職權行使，側持己見為不同之評價，指摘原判決不
    當，無法說服本院推翻原審無罪之判決，而形成被告有罪之
    高度心證，其上訴為無理由，應予駁回。
據上論斷，應依刑事訴訟法第368條，判決如主文。
本案經檢察官王正皓到庭執行職務。
中　　華　　民　　國　　111 　年　　4 　　月　　28　　日
                  刑事第二十五庭審判長法　官  邱滋杉
                                      法　官  陳彥年
                                      法　官  黃翰義
以上正本證明與原本無異。
檢察官如不服本判決，應於收受送達後20日內向本院提出上訴書
狀，惟須受刑事妥速審判法第9條限制。其未敘述上訴之理由者
，並得於提起上訴後20日內向本院補提理由書(均須按他造當事
人之人數附繕本)「切勿逕送上級法院」。
刑事妥速審判法第9條：
除前條情形外，第二審法院維持第一審所為無罪判決，提起上訴
之理由，以下列事項為限：
一、判決所適用之法令牴觸憲法。
二、判決違背司法院解釋。
三、判決違背判例。
刑事訴訟法第 377 條至第 379 條、第 393 條第 1 款之規定，
於前項案件之審理，不適用之。
                                      書記官  邱鈺婷
中　　華　　民　　國　　111 　年　　5 　　月　　3 　　日